【裁判字號】    98,消債更,382
【裁判日期】    980630
【裁判案由】    聲請更生程序
【裁判全文】
臺灣高雄地方法院民事裁定           98年度消債更字第382號
聲  請  人  甲○○
上列當事人因消費者債務清理事件聲請，本院裁定如下：
    主  文
聲請駁回。
聲請費用由聲請人負擔。
    理  由
一、聲請意旨略以：聲請人前向各金融機構辦理消費借貸，迄仍
    積欠無擔保債務合計新臺幣（下同）3,271,612 元。嗣於民
    國95年間依中華民國銀行公會會員辦理消費金融案件無擔保
    債務協商機制，與最大債權銀行國泰世華商業銀行股份有限
    公司（下稱國泰世華銀行）達成分期還款協議，同意自95年
    8 月起，分120 期、利率3 ％之方式，按月償還33,362元至
    全部清償為止。然聲請人每月收入不固定，且配偶為土水工
    程之臨時工，無工作時僅賴聲請人之收入負擔家庭生活開銷
    ，以聲請人之收入扣除生活必要支出及子女之扶養費用後，
    已難以繼續履行協商，不得已於繳納1 期後即告毀諾，又聲
    請人97年每月薪資收入減少，無力負擔高額之協商款項，實
    乃因不可歸責於己之事由致無法繼續履行協商條件。又聲請
    人無擔保或無優先權之債務總額未逾1,200 萬元，復未經法
    院裁定開始清算程序或宣告破產，爰依法聲請更生等語。
二、按債務人與金融機構協商成立者，不得聲請更生或清算，但
    因不可歸責於己之事由，致履行顯有重大困難者，不在此限
    ；本條例施行前，債務人依金融主管機關協調成立之中華民
    國銀行公會會員辦理消費金融案件無擔保債務協商機制與金
    融機構成立之協商，準用前項之規定，消費者債務清理條例
    （下稱本條例）第151 條第5 項、第6 項分別定有明文。依
    上開規定，債務人已與金融機構協商成立，或於本條例施行
    前，已依金融主管機關協調成立之中華民國銀行公會會員辦
    理消費金融案件無擔保債務協商機制與金融機構成立協商者
    ，既已與金融機構協商成立，則債務人必須受該協商條件之
    拘束，不許債務人任意毀諾，乃明定債務人必須因不可歸責
    於己之事由，致履行協商顯有重大困難，始得聲請更生或清
    算，以避免債務人任意毀諾而濫用債務清理機制之道德危險
    。又所謂「不可歸責於己之事由致履行顯有重大困難」，原
    則上應係指客觀上聲請人之支出增加，或財產、收入減少，
    非其成立協商時所能預期，諸如物價上漲、家屬患病等導致
    支出增加，或因意外、病痛無法工作、僱用之公司倒閉或裁
    員、減薪等以致收入減少，或協商時未能參與、支助之來源
    中斷等相類情形，並因此等事由導致經濟窘迫，致履行協商
    顯然有重大之困難者而言。而此項事由是否存在，聲請人應
    為相當之釋明，並提供相關證據以供審認，如經命補正而仍
    未為必要之補正或釋明，自不得准其所請。
三、經查：
（一）聲請人於95年依「中華民國銀行公會會員辦理消費金融案
      件無擔保協商機制」與各債權銀行協商成立，同意自95年
      8月起，分120期，利率3%，每月償還33,362元至全部清償
      為止，僅繳納1 期即毀諾等情，此有協議書、無擔保還計
      畫書影本及國泰世華銀行民事陳報狀附卷可證（本院卷第
      134至137、150至154頁），合先敘明。
（二）本件聲請人主張：伊於上開協商之際，任職乙○人壽保險
      股份有限公司，每月收入不固定，且於97年薪資收入減少
      為37,251元，扣除上開協商款33,362元後，已無法支付個
      人生活必要費用及扶養子女之費用，而難以維持生活，故
      無力繼續履行原協商條件造成毀諾，顯因非可歸責於己之
      事由致履行有重大困難云云。然查：
    1 聲請人自協商成立時迄今均任職於乙○人壽保險股份有限
      公司，於95年間協商時年度總所得為808,210 元，每月平
      均所得約67,350元，96年度總所得為708,263 元，每月平
      均所得約59,022元，97年度總所得697,050 元，每月平均
      所得約58,088元等情，有財政部高雄市國稅局財產歸屬清
      單、綜合所得稅各類所得資料清單及97年薪資扣繳憑單在
      卷可按。依上揭所得資料清單所示，顯見聲請人於95年8
      月間債務協商成立後至其毀諾時，其收入並無任何變化，
      已難認其有何履行協商之重大困難可言。又依聲請人提出
      之薪資扣繳憑單顯示，其97年平均每月收入約58,088元，
      與聲請人主張其每月收入僅37,251元不符，故聲請人之主
      張已不足採。雖聲請人主張其97年收入減少，致無力繼續
      履行協議云云，然查，聲請人96、97年雖較95年略有減少
      ，惟其於95年9 月即毀諾，已如前述，顯見其毀諾非因薪
      資收入減少所致，兩者並無關連，尚難因此而認聲請人有
      何「不可歸責於己之事由致履行顯有重大困難」之事由可
      言。
    2 聲請人主張需支付3 名未成年子女之扶養費用等情，按父
      母對於未成年子女，有保護及教養之權利義務；負扶養義
      務者有數人時，以直系血親卑親屬為履行義務之第一順序
      之人，同係直系尊親屬或直系卑親屬者，以親等近者為先
      ；負扶養義務者有數人，而其親等同一時，應各依其經濟
      能力，分擔義務，民法第1084條第2 項、第1115條第1 項
      第1 款、第2 項、第3 項亦有明定。聲請人與其配偶劉有
      城育有3 名子女劉○珊、劉佳和、劉○純，分別為84年、
      85 年 、87年生，均尚未成年，應認仍有受扶養之必要。
      然劉○珊、劉佳和年僅14歲及13歲，尚屬國中階段，劉○
      純年僅11歲，尚屬國小階段，所需教養費用，當應斟酌聲
      請人目前經濟情況量力而為，而日常生活費用之核計尚不
      得與一般成年人同視，須依其年齡、居住、就學等情形，
      依比例折算始為合理。準此，劉○珊及劉佳和之扶養費用
      在各6,000 元之範圍內，劉○純之扶養費用在5,000 元範
      圍內，方得認係必要支出。此部分與其配偶共同負擔結果
      ，聲請人負擔3 名子女之扶養費用應於每月8,500 元之範
      圍內，始得採認。
    3 以聲請人95年度毀諾時每月收入為67,350元計算，聲請人
      目前業已負債300萬元以上，其本須以較低之標準生活而
      節忖開銷用以償債始符誠信，聲請人自不得以無負債人員
      之一般生活標準以上而同為要求，則依內政部公告之95年
      度高雄縣最低生活費分別為每人每月9,210 元計算，聲請
      人之收入於扣除維持自己之必要生活費用9,210 元及扶養
      費用8,500 元後，尚有49,640元之餘款，可供清償協商款
      項33,362元，並有餘支付其他非必要支出，難認有何履行
      協商有重大困難。再參以聲請人為62年生，目前為36歲，
      屬壯年時期，至其勞動基準法所規定之強制退休年齡65歲
      ，尚有29年，堪認聲請人以上開工作能力及資力，應可清
      償無擔保債務3,068,500 元及資產管理公司債務203,112
      元，自不得認其已有不能償債務或有不能清償之虞之情事
      。再者，該協商條件既然係由聲請人與最大債權銀行雙方
      協議所達成，在客觀事實並未有顯著變動之下，上述情事
      核屬聲請人在協商時可得預見，據以評估可否履行協商條
      件之事實，與「不可歸責於己之事由致履行顯有重大困難
      」之要件不符。且債務人為了償還債務，必須經歷履行期
      間較不寬裕之經濟生活，然此乃債務人於負擔債務時即得
      預見，是依誠實及信用之原則，債務人於有履行可能性時
      ，仍應誠實勤勉地履行債務，故難僅憑聲請人空言主張其
      每月收入償還協商款後，無法支應基本生活開銷云云，而
      遽認聲請人履行顯有重大困難。準此，聲請人之主張，自
      難採信。
四、綜上，本件聲請人既無不可歸責於己之事由，致履行原協商
    條件有重大困難，且復無不能清償債務或不能清償之虞之情
    事，其聲請本件更生，應屬聲請更生之要件不備，依首揭條
    文之意旨，自應駁回其更生之聲請，爰裁定如主文。
中    華    民    國    98    年    6     月    30    日
                  民事第三庭  法    官  朱玲瑤
上為正本係照原本作成。
如不服本裁定，應於裁定送達後10日內，以書狀向本院提出抗告
，並繳納抗告費新臺幣1,000 元。
中    華    民    國    98    年    6     月    30    日
                              書 記 官  楊銘仁


司法院資訊處製作；財團法人民間司法改革基金會備份。
